---
title: "indicadores_final"
author: "Andrea Gomez Vargas"
date: "`r Sys.Date()`"
output: html_document
---

```{r setup, include=FALSE}
knitr::opts_chunk$set(echo = TRUE)

library(tidyverse)
library(openxlsx)
library(eph)
library(patchwork)
library(scales)
library(readxl)
options(scipen = 999)
```



```{r echo=FALSE, message=FALSE, warning=FALSE}
# EPH
pobreza <- read.xlsx("data/datos_tp.xlsx", sheet = "pobreza")
estrato <- read.xlsx("data/datos_tp.xlsx", sheet = "estrato")


# CAPITAL HUMANO 
bess <- read.xlsx("data/datos_tp.xlsx", sheet = "bess-1")

# CENSO 
salud  <- read.xlsx("data/datos_tp.xlsx", sheet = "salud")
jubilacion <- read.xlsx("data/datos_tp.xlsx", sheet = "jubilacion")
salud2 <- read.xlsx("data/datos_tp.xlsx", sheet = "salud2")


```

## Estructura de la población por sexo y grupo de edad. Total del país. Años 1970 y 2022

```{r}
piramide <- read.xlsx("data/datos_tp.xlsx", sheet = "piramide")

piramide$grupo_edad = ifelse(piramide$grupo_edad %in% "0-4", "00-04", piramide$grupo_edad)
piramide$grupo_edad = ifelse(piramide$grupo_edad %in% "5-9", "05-09", piramide$grupo_edad)


g_piramide <- piramide %>%
  mutate(poblacion = as.numeric(poblacion)) %>%  # Convertir a numérico
  group_by(censo) %>%
  mutate(porcentaje = as.numeric(poblacion / sum(poblacion) * 100)) %>%
  ungroup() %>%
  mutate(porcentaje = ifelse(sexo == "V", -porcentaje, porcentaje)) %>% 
  mutate(sexo =  ifelse(sexo == "V", "varones", "mujeres")) %>% 
  ggplot(aes(x = grupo_edad, y = porcentaje, fill = sexo)) +
  geom_bar(stat = "identity") +
  coord_flip() +  # Rotar la gráfica
  facet_wrap(~censo) +  # Separar por año
  scale_y_continuous(breaks = seq(-10, 10, by = 2), 
                     labels = paste0(c(seq(-10, 0, by = 2)*-1, seq(2, 10, by = 2)), "%")) +
  scale_fill_manual(values = c("#0cce6b","#083d77")) + 
  labs(
    y  = "porcentaje",
    x  = "grupo de edad") +
  theme_bw() +
  theme(legend.position = "bottom",
        legend.title = element_blank())


g_piramide

ggsave(filename = "graficos/piramide.png", plot =g_piramide, width = 20, height = 10, units = "cm")
```


## Tasas de actividad, empleo y desocupación de las poblacipon de 14 años y más por sexo

```{r}

base_eph <- get_total_urbano(year = 2018:2023,type = "individual")


tasas_trabajo <- base_eph %>%
    filter(CH06 >= 14) %>% 
    group_by(ANO4, CH04) %>% 
    summarise(poblacion                  = sum(PONDERA),
              Ocupados                   = sum(PONDERA[ESTADO == 1]),
              Desocupados                = sum(PONDERA[ESTADO == 2]),
              PEA                        = Ocupados + Desocupados,
              tasa_actividad           = round((PEA/poblacion)*100, 1),
              tasa_empleo              = round((Ocupados/poblacion)*100,1),
              tasa_desocupacion        = round((Desocupados/PEA)*100, 1)
              ) %>% 
  select(ANO4,CH04, tasa_actividad, tasa_empleo, tasa_desocupacion) %>% 
  rename(sexo = CH04) %>% 
  mutate(sexo = ifelse(sexo == 1, "Varones", "Mujeres"))


tasas_trabajo <- tasas_trabajo %>% 
  pivot_longer(cols = starts_with("tasa"), 
               names_to = "tasa", 
               values_to = "porcentaje") %>% 
  mutate(tasa = str_replace_all(tasa, "_", " "),
         tasa = fct_relevel(tasa, c("tasa actividad", "tasa empleo", "tasa desocupacion")))

tasas <- ggplot(tasas_trabajo, aes(x = factor(ANO4), y = porcentaje, fill = sexo)) +
  geom_col(position = "dodge") +
  facet_wrap(~tasa) +
  ylim(c(0,75)) +
  scale_fill_manual(values = c("#0cce6b","#083d77")) + 
  geom_text(aes(label = porcentaje), 
            position = position_dodge(width = 1), 
            vjust = -0.3, size = 2.5) + 
  labs(
    x = " ",
    y = "Porcentaje",
    fill = "Sexo"
  ) +
  theme_bw() +
  theme(
    legend.position = "bottom",
    legend.title = element_blank()
    #axis.text.x = element_text(angle = 45, hjust = 1)
    )

ggsave(filename = "graficos/tasas.png", plot = tasas, width = 20, height = 10, units = "cm")

#write.xlsx(tasas_trabajo, "tasas_trabajo.xlsx")
```



## Brecha de género e ingreso medio de la ocupación principal, por sexo de la población asalariada de 14 años y
más sin descuento jubilatorio.

```{r}
sub_base <- base_eph %>% 
  filter(CH06   >= 14,
         ESTADO == 1,
         PP07H  == 2,
         P21    != -9) %>% #No tiene descuento jubilatorio 
  organize_cno() %>% 
  organize_labels() %>% 
  select(1:CH06, P21, PONDIIO)

sub_base$P21 <- as.numeric(sub_base$P21)

ingreso <- sub_base  %>% 
  group_by(ANO4, CH04) %>% 
  summarise(ingreso_medio = round(weighted.mean(P21, w = PONDIIO),0)) %>% 
  select(ANO4, CH04, ingreso_medio) %>% 
  pivot_wider(names_from = CH04, values_from = ingreso_medio) %>% 
  rename(Mujeres = Mujer, Varones  = Varon) %>% 
  relocate(Mujeres, .before = Varones) %>% 
  mutate(Brecha = round(Mujeres/Varones*100,2),
         across(Mujeres:Varones, ~round(., 0))) #%>% 
  # pivot_longer(cols = Mujeres:Brecha, names_to = 'sexo',values_to = 'ingreso') %>% 
  # arrange(ANO4)


#write.xlsx(ingreso, "ingreso.xlsx")

ingreso2 <- ingreso %>% 
  pivot_longer(cols = c(Varones, Mujeres), 
               names_to = "Genero", 
               values_to = "ingreso") %>% 
  mutate(Genero = factor(Genero, levels = c("Mujeres", "Varones")))
```


```{r}
# Creamos el gráfico
g1 <- ggplot(ingreso2, aes(y = ANO4, x = ingreso, color = Genero)) +
  geom_segment(data = ingreso, aes(x = Mujeres, xend = Varones, y = ANO4, yend = ANO4), 
               color = "black") +  # Línea que conecta los puntos con el eje
  geom_point(size = 3) +   # Lollipops
  geom_text(aes(label = paste0(scales::label_number(big.mark = ".")(ingreso))), 
          angle = 45, vjust = -1, hjust = 0, size = 2.5) +
  scale_color_manual(values = c("#0cce6b","#083d77")) + # Ajusta los colores a tu gusto
  scale_x_continuous(limits = c(0, 120000), breaks = seq(0, 120000, by = 20000), 
                     labels = label_number(big.mark = ".", decimal.mark = ",")) +
  scale_y_continuous(limits = c(2018, 2024), breaks = seq(2018, 2024, by = 1)) +
  #ylim(2018, 2024) +
  labs(
    x = "ingreso medio en pesos",
    y = "Año") +
  theme_bw() + 
  theme(
    legend.position = "bottom",
    legend.title = element_blank()  ) 

g2 <- ggplot(ingreso2, aes(x = ANO4, y = Brecha)) +
  geom_point(size = 3, color = "#389e9e") +  # Color de los puntos
  geom_line(aes(group = 2), color = "#389e9e") +  # Color de la línea
  geom_text(aes(label = scales::label_number(decimal.mark = ",")(Brecha)),  
          vjust = -1, size = 2, color = "black") +
  ylim(50,100) + # Ajusta el rango del eje Y
  labs(
    y = "Brecha (%)",
    x = "Año"
  ) +
  theme_bw()
brecha_ingreso <- g1 + g2 + plot_layout(widths = c(3, 2))


brecha_ingreso
ggsave(filename = "graficos/brecha_ingreso.png", plot = brecha_ingreso, width = 20, height = 10, units = "cm")
```

## Índice de envejecimiento. Total del país. Años 1970-2022

```{r}
envejecimiento <- read.xlsx("data/datos_tp.xlsx", sheet = "ind_envejecimiento")

ind_envejecimiento <- ggplot(envejecimiento, aes(x = factor(censo), y = indice)) +
  geom_point(size = 3, color = "#389e9e") +
  geom_line(aes(group = 2), color = "#389e9e", linewidth = 2) +
  ylim(c(10,60)) +
  geom_text(aes(label = indice), vjust = -1, size = 3, color = "black") +
  labs(
    y = "Índice de envejecimiento",
    x = "Año censal"
  ) +
  theme_bw()

ggsave(filename = "graficos/ind_envejecimiento.png", plot = ind_envejecimiento, width = 20, height = 10, units = "cm")  
  
```

## Índice de feminidad por grupo de edad. Total del país. Año 2022

```{r}
feminidad <- read.xlsx("data/datos_tp.xlsx", sheet = "ind_feminidad")

  feminidad$edad <- factor(feminidad$edad,
                        levels = c("Total",
                                   "0-4","5-9","10-14","15-19","20-24","25-29",
                                   "30-34","35-39","40-44","45-49","50-54",
                                   "55-59","60-64","65-69","70-74","75-79",
                                   "80-84","85+"))


ind_feminidad <- ggplot(feminidad, aes(x = edad, y= indice, fill = grupo)) +
  geom_col() +
  geom_text(aes(label = indice), vjust = -0.5, size = 3, color = "black") +
  scale_fill_manual(values = c("#7fa19e","#005355")) +
  scale_y_continuous(limits = c(0,250), breaks = seq(0,250, by = 50)) +
  labs(
    y = "mujeres cada 100 varones",
    x = "grupos de edad"
  ) +
  theme_bw() +
  theme(legend.position = "none")

ggsave(filename = "graficos/ind_feminidad.png", plot = ind_feminidad, width = 20, height = 10, units = "cm") 
```


## Población en viviendas particulares en edad jubilatoria por tipo de cobertura de salud según sexo registrado al nacer y grupo de edad. Total del país. Año 2022 

```{r}



cob_salud <- read.xlsx("data/datos_tp.xlsx",sheet = "cob_salud") %>% 
  select(1,2, 7:9) %>% 
    pivot_longer(cols = c(pp_obrasocial, pp_estatal, pp_notiene), 
               names_to = "cobertura", 
               values_to = "porcentaje") %>% 
  mutate(porcentaje = round(porcentaje,1),
         cobertura = case_when(cobertura == "pp_obrasocial" ~ "Obra social o prepaga (incluye PAMI)",
                               cobertura == "pp_estatal" ~ "Programas o planes estatales de salud",
                               cobertura == "pp_notiene" ~ "No tiene")) %>% 
  filter(grupo_edad != "total")



  cob_salud$grupo_edad <- factor(cob_salud$grupo_edad,
                        levels = c("60-64","65-69","70-74","75-79",
                                   "80-84","85-89", "90-94", "95-99", "100 y más"))
  
  cob_salud$cobertura <- factor(cob_salud$cobertura,
                        levels = c("Obra social o prepaga (incluye PAMI)","Programas o planes estatales de salud","No tiene"))

cob_salud_2022 <- ggplot(cob_salud , aes(y = grupo_edad, x = porcentaje, fill = cobertura)) +
  geom_col(position = "stack") +  # Las barras se apilan una sobre otra
  scale_fill_manual(values = c("#7fa19e", "#005355", "#f0a1b7")) + # Colores personalizados
  facet_wrap(~sexo) +  # Facetas por sexo
  scale_y_discrete(limits=rev)+
  labs(
    x = "porcentaje",
    y = "Grupo de Edad",
    fill = "cobertura de salud"
  ) +
  theme_bw() +
   theme(legend.position = "bottom",
         legend.title = element_blank())  

ggsave(filename = "graficos/cob_salud_2022.png", plot = cob_salud_2022, width = 20, height = 10, units = "cm") 
```

## Distribución porcentual de las jubilaciones del sistema integrado previsional, por sexo y adhesión a moratoria. Total del país. Años 2018-2023.

```{r}

bess <- read.xlsx("data/datos_tp.xlsx", sheet = "bess-1")
gbess <- bess %>% 
  filter(ano %in% c(2018:2023)) %>% 
  mutate(pp_con_v = round(con_moratoria_v/total_v*100,2),
         pp_sin_v = round(sin_moratoria_v/total_v*100,2),
         pp_con_m = round(con_moratoria_m/total_m*100,2),
         pp_sin_m = round(sin_moratoria_m/total_m*100,2)
         ) %>% 
  select(1, 8:11) %>% 
  pivot_longer(cols = c(2:5),names_to = "porcentaje", values_to = "value") %>% 
  mutate(sexo = case_when(porcentaje %in% c("pp_con_m","pp_sin_m") ~ "mujeres",
                          TRUE ~ "varones"),
         jubilacion =  case_when(porcentaje %in% c("pp_con_m","pp_con_v") ~ "con moratoria",
                          TRUE ~ "sin moratoria")
         )


previsional_anses <- ggplot(gbess, aes(sexo, value, fill = jubilacion))+
  geom_col() +
  facet_wrap(~ ano, nrow = 1) +
  #coord_flip() +
  #scale_fill_brewer(palette = "Set2") +
  scale_fill_manual(values = c("#297373", "#f0a1b7")) +
  theme_bw() +
  theme(
    legend.position = "bottom"
  ) +
  geom_text(aes(label = value, group = jubilacion), 
            position = position_stack(vjust = 0.5), 
            size = 3, colour = ifelse(gbess$jubilacion == "con moratoria", "white", "black")) +
  labs(
    x = " ",
    y = "porcentaje",
    fill = "percepción jubilatoria") 



previsional_anses
#ggsave(filename = "graficos/previsional_anses.png", plot = previsional_anses, width = 20, height = 10, units = "cm") 
```

## Población en viviendas particulares en edad jubilatoria que percibe jubilación o pensión según sexo registrado al nacer. Total del país. Año 2001, 2010 y 2022

```{r}
jubilacion <- read.xlsx("data/datos_tp.xlsx", 
    sheet = "jubilacion")

jubilacion_censal <- jubilacion %>% 
  filter(sexo != "total") %>% 
ggplot(aes(x = factor(censo), y = porcentaje, fill = sexo)) +
  geom_col(position = "dodge", width = 0.5) +
  ylim(0,100) +
  scale_fill_manual(values = c("#0cce6b","#083d77")) + 
  geom_text(aes(label = porcentaje), 
            position = position_dodge(width = 0.7), 
            vjust = -0.7, size = 3) + 
  labs(
    x = "año censal",
    y = "porcentaje",
    fill = " "
  )+
  theme_bw() +
  theme(legend.position = "bottom")


ggsave(filename = "graficos/jubilacion_censal.png", plot = jubilacion_censal , width = 20, height = 10, units = "cm") 

```


## Haber jubilatorio medio, según sexo y adhesión a moratoria y brechas de género. Total del país. Diciembre 2022 - Diciembre 2023 


```{r}
haber_jubilatorio <- read.xlsx("data/datos_tp.xlsx", sheet = "bess-2") %>% 
  mutate(varones = round(varones,0),
         mujeres = round(mujeres,0)) %>% 
  pivot_longer(cols = c(mujeres, varones),names_to = "sexo", values_to = "haber")


haber_medio <- ggplot(haber_jubilatorio, aes(x= factor(ano), y = haber, fill = sexo)) +
  geom_col(position = "dodge", width = 0.5) +
  geom_text(aes(label = paste0(scales::label_number(big.mark = ".", decimal.mark = ",")(haber))), 
            position = position_dodge(width = 0.7), 
            vjust = -0.7, size = 2) +
  scale_fill_manual(values = c("#0cce6b","#083d77")) + 
  scale_y_continuous(limits = c(0, 320000), breaks = seq(0, 320000, by = 50000), 
                     labels = label_number(big.mark = ".", decimal.mark = ",")) +
  facet_wrap(~beneficio) +
  theme_bw() +
  labs(
    fill = " ",
    x = "año",
    y = "haber medio"
  ) +
  theme(legend.position = "bottom")

ggsave(filename = "graficos/haber_medio.png", plot = haber_medio, width = 20, height = 10, units = "cm") 
  
```


## Porcentaje de población en edad jubilatoria perceptora de ingresos por tipo de ingreso según sexo. Total nacional urbano. Años 2018 -2023


```{r}
ingresos  <- read.xlsx("data/datos_tp.xlsx", sheet = "ingresos")

ingresos <- ingresos %>% 
  filter(CH04 != "Total") %>% 
  select(1,2, 7:9) %>% 
  pivot_longer(cols = c(3:5), names_to = "tipo", values_to = "porcentaje") %>% 
  mutate(tipo = 
           case_when(tipo == "Ingresos.laborales" ~ "ingresos laborales",
                     tipo == "Jubilación.o.pensión" ~ "jubilación o pensión",
                     tipo == "Otros.ingresos.no.laborales" ~ "otros ingresos no laborales")) %>% 
  rename(ano = "Año", sexo =  CH04)


tipo_ingreso <- ggplot(ingresos, aes(ano, porcentaje, group = tipo, colour = tipo)) +
  geom_point(size = 3) +
  geom_line(linetype = 2,linewidth = 1) +
  facet_wrap(~sexo) +
  ylim(c(0,100)) +
  scale_color_manual(values = c("#143939","#297373", "#389e9e"))+
 theme_bw() +
  labs(
    y = "porcentaje",
    x = "año",
    colour = "tipo de ingreso"
  ) +
  geom_text(aes(label = porcentaje, group = tipo),vjust = -1, size =2, colour = "black") +
 theme(legend.position = "top")


#ggsave(filename = "graficos/tipo_ingreso.png", plot = tipo_ingreso, width = 20, height = 10, units = "cm") 
  
```


## Porcentaje de población de 14 años y más por condición de actividad económica según sexo registrado al nacer y grupo de edad.Total del país. Año 2022

```{r}

act2 <- read.xlsx("data/datos_tp.xlsx", sheet = "act2") %>% 
  pivot_longer(cols = c(activa, inactiva),names_to = "condicion", values_to = "porcentaje") %>% 
  mutate(
    grupo_edad = fct_relevel(grupo_edad, c("Total de Población", "14-19", "20-29","30-44","45-59","60-74","75 y más")),
    condicion = fct_relevel(condicion, c("inactiva","activa"))
         ) 

actividad_edad <-ggplot(act2, aes(x = porcentaje, y = grupo_edad, fill = condicion)) +
  geom_col() +
  #scale_fill_manual(values = c("#297373", "#f0a1b7")) +
  scale_fill_manual(values = c("#f0a1b7","#297373")) +
  scale_y_discrete(limits=rev) +
  facet_grid(~sexo) +
  geom_text(aes(label = porcentaje, group = condicion),
            position = position_stack(vjust = 0.5),
            size = 3, colour = ifelse(act2$condicion == "activa", "white", "black")) +
  labs(
    y = "grupo de edad",
    x = "porcentaje",
    fill = "condición de actividad") +
  theme_bw() +
  theme(legend.position = "bottom")

actividad_edad 

ggsave(filename = "graficos/actividad_edad.png", plot = actividad_edad, width = 20, height = 10, units = "cm") 
  

```


## Distribución de la población de 14 años y más en viviendas particulares que asistió a un establecimiento educativo, por condición de actividad económica, según máximo nivel educativo alcanzado y sexo registrado al nacer. Total del país. Año 2022


```{r}
act1 <-  read.xlsx("data/datos_tp.xlsx", sheet = "act1") %>% 
  pivot_longer(cols = c(varones, mujeres),names_to = "sexo", values_to = "porcentaje") %>% 
  mutate(estudios = fct_relevel(estudios, 
                                c( "Superior o universitario incompleto o completo" , "Secundario completo","Hasta secundario incompleto")),
         cond_act = ifelse(cond_act == "Población economicamente inactiva", "inactiva", "activa"))

actividad_estudios <- ggplot(act1, aes( x = porcentaje, y = sexo, fill = estudios)) +
  geom_col() +
  facet_grid(cond_act ~ .) +
   geom_text(aes(label = porcentaje, group = estudios),
            position = position_stack(vjust = 0.5),
            size = 3, colour = "white") +
  scale_y_discrete(limits=rev) +
  scale_fill_manual(values = c("#143939","#297373", "#389e9e")) +
  theme_bw() +
  theme(
    legend.position = "bottom") +
  labs(
    y = " ",
    fill = " "
  )
actividad_estudios


#ggsave(filename = "graficos/actividad_estudios.png", plot = actividad_estudios, width = 20, height = 10, units = "cm") 
 

```



## Población de 65 años y más según condición de pobreza. Total 31 aglomerados. Primer semestre 2018-segundo semestre 2023. 

```{r}
gpobreza <- pobreza %>% 
  select(1:2,5:6) %>% 
  pivot_longer(cols = c(3:4), names_to = "pobreza", values_to = "value") %>% 
  mutate(periodo =  paste0(anio, "-", semestre),
         pobreza = ifelse(pobreza == "no_pobres", "No pobre", "Pobre")) 


pobreza <- ggplot(gpobreza, aes(periodo, value, fill = pobreza)) +
  geom_col() +
  #scale_fill_manual(values = c("#297373", "#e9d758")) +
  scale_fill_manual(values = c("#297373", "#f0a1b7")) +
  theme_bw() +
  theme(
    legend.position = "bottom"
  ) +
  coord_flip() +
  scale_x_discrete(limits=rev) +
  geom_text(aes(label = value, group = pobreza), 
            position = position_stack(vjust = 0.5), 
            size = 3, colour = ifelse(gpobreza$pobreza == "No pobre", "white", "black")) +
  labs(
    x = "periodo",
    y = "porcentaje",
    fill = " "
  )


ggsave(filename = "graficos/pobreza.png", plot = pobreza, width = 20, height = 10, units = "cm") 
 
```


## Población de 65 años y más según estrato generacional del hogar por sexo. Total nacional urbano. Años 2018-2023

```{r echo=FALSE, message=FALSE, warning=FALSE, fig.width= 10, fig.height= 5}

estrato <- read.xlsx("data/datos_tp.xlsx", sheet = "estrato")

estrato <- estrato %>% 
  filter(Grupo !=  "Total",
         Sexo != "Total") %>% 
  select(1,2, 3, 9:11) %>% 
  pivot_longer(cols = c(4:6), names_to = "tipo", values_to = "porcentaje") %>% 
  mutate(tipo = case_when (tipo == "hogares.unipersonales" ~ "unipersonales",
                tipo == "hogares.unigeneracionales" ~ "unigeneracionales",
                tipo == "hogares.multigeneracionales" ~ "multigeneracionales"))




estrato_edad <- ggplot(estrato, aes(Sexo, porcentaje, fill = tipo)) +
  geom_col() +
 scale_fill_manual(values = c("#143939","#297373", "#389e9e"))+
 facet_grid(Grupo ~ ANO4) +
 theme_bw() +
  labs(
    y = "porcentaje",
    x = " ",
    fill = "tipo de hogar "
  ) +
  geom_text(aes(label = porcentaje, group = Sexo),
            position = position_stack(vjust = .5),size = 2, colour = "white") +
 theme(legend.position = "bottom")



ggsave(filename = "graficos/estrato_edad.png", plot = estrato_edad, width = 20, height = 10, units = "cm") 

```



## Tasa de participación de la población de 60 años y más en el trabajo no remunerado, por sexo y tipo de trabajo no remunerado. Año 2021 



```{r}
enut <- read.xlsx("data/datos_tp.xlsx", sheet = "enut") %>% 
  mutate(tipo = fct_relevel(tipo, c("Trabajo no remunerado","Trabajo doméstico","Trabajo de cuidado","Trabajo voluntario")))

enut_porcentaje <- ggplot(enut, aes(x = sexo, y =  porcentaje, fill = sexo)) +
  geom_col() +
  geom_text(aes(label = porcentaje), 
            position = position_dodge(width = 0.7), 
            vjust = -0.7, size = 3) +
  facet_grid(.~tipo) +
  scale_fill_manual(values = c("#0cce6b","#083d77")) +  
  ylim(0,100) +
  theme_bw() +
  theme(legend.position = "none") +
  labs(
    x = " "
  )

enut_porcentaje

ggsave(filename = "graficos/enut_porcentaje.png", plot = enut_porcentaje, width = 20, height = 10, units = "cm") 

```



## Tiempo por participante (con simultaneidad) de la población de 60 años y más que participa en el trabajo no remunerado, por sexo y tipo de trabajo no remunerado. Año 2021  

```{r}

enut2 <- read.xlsx("data/datos_tp.xlsx", sheet = "enut2") %>% 
  mutate(tipo = fct_relevel(tipo, c("Trabajo no remunerado","Trabajo doméstico","Trabajo de cuidado","Trabajo voluntario")),
         horas = hms::as_hms(horas)
         )




enut2 <- read_excel("data/datos_tp.xlsx", sheet = "enut2")  %>% 
  mutate(tipo = fct_relevel(tipo, c("Trabajo no remunerado","Trabajo doméstico","Trabajo de cuidado","Trabajo voluntario")),
         horas = hms::as_hms(horas)
         )


enut_horas <- ggplot(enut2, aes(x = sexo, y =  horas, fill = sexo)) +
  geom_col() +
  geom_text(aes(label = horas), 
            position = position_dodge(width = 0.7), 
            vjust = -0.7, size = 3) +
  facet_grid(.~tipo) +
  scale_fill_manual(values = c("#0cce6b","#083d77")) +  
  theme_bw() +
  theme(legend.position = "none") +
  labs(
    x = " "
  )

enut_horas


ggsave(filename = "graficos/enut_horas.png", plot = enut_horas, width = 20, height = 10, units = "cm") 
```

```{r}
salud2 <- read.xlsx("data/datos_tp.xlsx", sheet = "salud2") %>% 
  mutate(porcentaje = round(porcentaje,1))



salud_censal <- ggplot(salud2, aes(x = sexo, y = porcentaje, fill = cobertura)) +
  geom_col() +
  facet_grid(~censo) +
  geom_text(aes(label = porcentaje, group = cobertura), 
            position = position_stack(vjust = 0.5), 
            size = 3, 
            #colour = ifelse(salud2$cobertura == "si", "white", "black")
            colour = "black"
            ) +
  scale_fill_manual(values = c("#f0a1b7", "#7fa19e")) +  
  labs(
    x = " ",
    fill = "cobertura de salud"
  ) +
  theme_bw() +
  theme(
    legend.position = "bottom"
  )

ggsave(filename = "graficos/salud_censal.png", plot = salud_censal, width = 20, height = 10, units = "cm") 


```


## Distribución porcentual de la población, por grupos  de edad y tipo de cobertura de salud. Total del país. Año 2022

```{r}

salud3 <- read.xlsx("data/datos_tp.xlsx", sheet = "salud3") %>% 
  mutate(cobertura = fct_relevel(cobertura, c("Solo sistema público", 
                                              "Programas o planes estatales de salud",
                                              "Obra social o prepaga (Incluye PAMI)")),
         grupo_edad = fct_relevel(grupo_edad, c("0-14 años", "15-64 años", "65 años y más"))
         )


salud_edades <- ggplot(salud3, aes(x = grupo_edad, y = porcentaje, fill = cobertura)) +
  geom_col(width = 0.6) +
  scale_fill_manual(values = c("#297373", "#143939","#389e9e")) +
  geom_text(aes(label = porcentaje, group = cobertura), 
            position = position_stack(vjust = 0.5), 
            size = 3, 
            colour = "white"
            ) +
  labs(
    x = "grandes grupos de edad",
    fill = " "
  ) +
  theme_bw() +
  theme(
    legend.position = "bottom"
  )

ggsave(filename = "graficos/salud_edades.png", plot = salud_edades, width = 20, height = 10, units = "cm") 


```


## Estructura de la población por sexo y grupo de edad con jubilacion o pension. Total del país. Años 2022

```{r}
piramide <- read.xlsx("data/datos_tp.xlsx", sheet = "piramide2")

piramide$grupo_edad = ifelse(piramide$grupo_edad %in% "0-4", "00-04", piramide$grupo_edad)
piramide$grupo_edad = ifelse(piramide$grupo_edad %in% "5-9", "05-09", piramide$grupo_edad)


  piramide$grupo_edad <- factor(piramide$grupo_edad,
                        levels = c(
                                   "00-04","05-09","10-14","15-19","20-24","25-29",
                                   "30-34","35-39","40-44","45-49","50-54",
                                   "55-59","60-64","65-69","70-74","75-79",
                                   "80-84","85-89","90-94","95-99" ,"100 y más"))


piramide2 <- piramide %>%
  mutate(poblacion = as.numeric(poblacion)) %>%  # Convertir a numérico
  mutate(
    porcentaje = round(as.numeric(poblacion / sum(poblacion) * 100),2)
    ) %>%
  ungroup() %>%
  mutate(porcentaje = ifelse(sexo == "V", -porcentaje, porcentaje)) %>% 
  mutate(sexo =  ifelse(sexo == "V", "varones", "mujeres"))


  piramide_jubilacion <- ggplot(piramide2, aes(x = grupo_edad, y = porcentaje, fill = sexo)) +
  geom_bar(stat = "identity") +
  coord_flip() +  # Rotar la gráfica
  scale_y_continuous(
          breaks = seq(-12, 12, by = 2), 
          labels = paste0(c(seq(-12, 0, by = 2) * -1, seq(2, 12, by = 2)), "%"), 
          limits = c(-12, 12)  # Fija los límites del eje Y
   ) + 
  scale_fill_manual(values = c("#0cce6b","#083d77")) + 
  labs(
    y  = "porcentaje",
    x  = "grupo de edad") +
  theme_bw() +
  theme(legend.position = "bottom",
        legend.title = element_blank())




ggsave(filename = "graficos/piramide_jubilacion.png", plot =piramide_jubilacion, width = 20, height = 10, units = "cm")
```

