---
title: "indicadores_final"
author: "Andrea Gomez Vargas"
date: "`r Sys.Date()`"
output: html_document
---

```{r setup, include=FALSE}
knitr::opts_chunk$set(echo = TRUE)

library(tidyverse)
library(openxlsx)
library(eph)
library(patchwork)
library(scales)
```



```{r echo=FALSE, message=FALSE, warning=FALSE}
# EPH
pobreza <- read.xlsx("data/datos_tp.xlsx", sheet = "pobreza")
estrato <- read.xlsx("data/datos_tp.xlsx", sheet = "estrato")
ingresos  <- read.xlsx("data/datos_tp.xlsx", sheet = "ingresos")

# CAPITAL HUMANO 
bess <- read.xlsx("data/datos_tp.xlsx", sheet = "bess-1")

# CENSO 
salud  <- read.xlsx("data/datos_tp.xlsx", sheet = "salud")
jubilacion <- read.xlsx("data/datos_tp.xlsx", sheet = "jubilacion")
salud2 <- read.xlsx("data/datos_tp.xlsx", sheet = "salud2")


```

## Estructura de la población por sexo y grupo de edad. Total del país. Años 1970 y 2022

```{r}
piramide <- read.xlsx("data/datos_tp.xlsx", sheet = "piramide")

piramide$grupo_edad = ifelse(piramide$grupo_edad %in% "0-4", "00-04", piramide$grupo_edad)
piramide$grupo_edad = ifelse(piramide$grupo_edad %in% "5-9", "05-09", piramide$grupo_edad)


g_piramide <- piramide %>%
  mutate(poblacion = as.numeric(poblacion)) %>%  # Convertir a numérico
  group_by(censo) %>%
  mutate(porcentaje = as.numeric(poblacion / sum(poblacion) * 100)) %>%
  ungroup() %>%
  mutate(porcentaje = ifelse(sexo == "V", -porcentaje, porcentaje)) %>% 
  mutate(sexo =  ifelse(sexo == "V", "varones", "mujeres")) %>% 
  ggplot(aes(x = grupo_edad, y = porcentaje, fill = sexo)) +
  geom_bar(stat = "identity") +
  coord_flip() +  # Rotar la gráfica
  facet_wrap(~censo) +  # Separar por año
  scale_y_continuous(breaks = seq(-10, 10, by = 2), 
                     labels = paste0(c(seq(-10, 0, by = 2)*-1, seq(2, 10, by = 2)), "%")) +
  scale_fill_manual(values = c("#0b3954","#e4572e")) +
  labs(
    y  = "porcentaje",
    x  = "grupo de edad") +
  theme_bw() +
  theme(legend.position = "bottom",
        legend.title = element_blank())


g_piramide

ggsave(filename = "graficos/piramide.png", plot =g_piramide, width = 20, height = 10, units = "cm")
```


## Tasas de actividad, empleo y desocupación de las poblacipon de 14 años y más por sexo

```{r}

base_eph <- get_total_urbano(year = 2018:2023,type = "individual")


tasas_trabajo <- base_eph %>%
    filter(CH06 >= 14) %>% 
    group_by(ANO4, CH04) %>% 
    summarise(poblacion                  = sum(PONDERA),
              Ocupados                   = sum(PONDERA[ESTADO == 1]),
              Desocupados                = sum(PONDERA[ESTADO == 2]),
              PEA                        = Ocupados + Desocupados,
              tasa_actividad           = round((PEA/poblacion)*100, 1),
              tasa_empleo              = round((Ocupados/poblacion)*100,1),
              tasa_desocupacion        = round((Desocupados/PEA)*100, 1)
              ) %>% 
  select(ANO4,CH04, tasa_actividad, tasa_empleo, tasa_desocupacion) %>% 
  rename(sexo = CH04) %>% 
  mutate(sexo = ifelse(sexo == 1, "Varones", "Mujeres"))


tasas_trabajo <- tasas_trabajo %>% 
  pivot_longer(cols = starts_with("tasa"), 
               names_to = "tasa", 
               values_to = "porcentaje") %>% 
  mutate(tasa = str_replace_all(tasa, "_", " "),
         tasa = fct_relevel(tasa, c("tasa actividad", "tasa empleo", "tasa desocupacion")))

tasas <- ggplot(tasas_trabajo, aes(x = factor(ANO4), y = porcentaje, fill = sexo)) +
  geom_col(position = "dodge") +
  facet_wrap(~tasa) +
  ylim(c(0,75)) +
  scale_fill_manual(values = c("#29335c","#e4572e")) +
  geom_text(aes(label = porcentaje), 
            position = position_dodge(width = 1), 
            vjust = -0.3, size = 2.5) + 
  labs(
    x = " ",
    y = "Porcentaje",
    fill = "Sexo"
  ) +
  theme_bw() +
  theme(
    legend.position = "bottom",
    legend.title = element_blank()
    #axis.text.x = element_text(angle = 45, hjust = 1)
    )

ggsave(filename = "graficos/tasas.png", plot = tasas, width = 20, height = 10, units = "cm")

#write.xlsx(tasas_trabajo, "tasas_trabajo.xlsx")
```



## Brecha de género e ingreso medio de la ocupación principal, por sexo de la población asalariada de 14 años y
más sin descuento jubilatorio.

```{r}
sub_base <- base_eph %>% 
  filter(CH06   >= 14,
         ESTADO == 1,
         PP07H  == 2,
         P21    != -9) %>% #No tiene descuento jubilatorio 
  organize_cno() %>% 
  organize_labels() %>% 
  select(1:CH06, P21, PONDIIO)

sub_base$P21 <- as.numeric(sub_base$P21)

ingreso <- sub_base  %>% 
  group_by(ANO4, CH04) %>% 
  summarise(ingreso_medio = round(weighted.mean(P21, w = PONDIIO),0)) %>% 
  select(ANO4, CH04, ingreso_medio) %>% 
  pivot_wider(names_from = CH04, values_from = ingreso_medio) %>% 
  rename(Mujeres = Mujer, Varones  = Varon) %>% 
  relocate(Mujeres, .before = Varones) %>% 
  mutate(Brecha = round(Mujeres/Varones*100,2),
         across(Mujeres:Varones, ~round(., 0))) %>% 
  pivot_longer(cols = Mujeres:Brecha, names_to = 'sexo',values_to = 'ingreso') %>% 
  arrange(ANO4)


#write.xlsx(ingreso, "ingreso.xlsx")

ingreso2 <- ingreso %>% 
  pivot_longer(cols = c(Varones, Mujeres), 
               names_to = "Genero", 
               values_to = "ingreso") %>% 
  mutate(Genero = factor(Genero, levels = c("Mujeres", "Varones")))
```


```{r}
# Creamos el gráfico
g1 <- ggplot(ingreso2, aes(y = ANO4, x = ingreso, color = Genero)) +
  geom_segment(data = ingreso, aes(x = Mujeres, xend = Varones, y = ANO4, yend = ANO4), 
               color = "black") +  # Línea que conecta los puntos con el eje
  geom_point(size = 3) +   # Lollipops
  geom_text(aes(label = paste0(label_comma()(ingreso))), angle = 45, vjust = -1, hjust = 0,  size = 2.5) +
  scale_color_manual(values = c("#29335c", "#e4572e")) + # Ajusta los colores a tu gusto
  scale_x_continuous(limits = c(0, 120000), breaks = seq(0, 120000, by = 20000), labels = label_comma()) +
  scale_y_continuous(limits = c(2018, 2024), breaks = seq(2018, 2024, by = 1)) +
  #ylim(2018, 2024) +
  labs(
    x = "ingreso medio en pesos",
    y = "Año") +
  theme_bw() + 
  theme(
    legend.position = "bottom",
    legend.title = element_blank()  ) 

g2 <- ggplot(ingreso2, aes(x = ANO4, y = Brecha)) +
  geom_point(size = 3, color = "#389e9e") +  # Color de los puntos
  geom_line(aes(group = 2), color = "#389e9e") +  # Color de la línea
  geom_text(aes(label = Brecha), vjust = -1, size = 2, color = "black") +
  ylim(50,100) + # Ajusta el rango del eje Y
  labs(
    y = "Brecha (%)",
    x = "Año"
  ) +
  theme_bw()
brecha_ingreso <- g1 + g2 + plot_layout(widths = c(3, 2))

ggsave(filename = "graficos/brecha_ingreso.png", plot = brecha_ingreso, width = 20, height = 10, units = "cm")
```

## Índice de envejecimiento. Total del país. Años 1970-2022

```{r}
envejecimiento <- read.xlsx("data/datos_tp.xlsx", sheet = "ind_envejecimiento")

ind_envejecimiento <- ggplot(envejecimiento, aes(x = factor(censo), y = indice)) +
  geom_point(size = 3, color = "#389e9e") +
  geom_line(aes(group = 2), color = "#389e9e", linewidth = 2) +
  ylim(c(10,60)) +
  geom_text(aes(label = indice), vjust = -1, size = 3, color = "black") +
  labs(
    y = "Índice de envejecimiento",
    x = "Año censal"
  ) +
  theme_bw()

ggsave(filename = "graficos/ind_envejecimiento.png", plot = ind_envejecimiento, width = 20, height = 10, units = "cm")  
  
```

## Índice de feminidad por grupo de edad. Total del país. Año 2022

```{r}
feminidad <- read.xlsx("data/datos_tp.xlsx", sheet = "ind_feminidad")

  feminidad$edad <- factor(feminidad$edad,
                        levels = c("Total",
                                   "0-4","5-9","10-14","15-19","20-24","25-29",
                                   "30-34","35-39","40-44","45-49","50-54",
                                   "55-59","60-64","65-69","70-74","75-79",
                                   "80-84","85+"))


ind_feminidad <- ggplot(feminidad, aes(x = edad, y= indice, fill = grupo)) +
  geom_col() +
  geom_text(aes(label = indice), vjust = -0.5, size = 3, color = "black") +
  scale_fill_manual(values = c("#7fa19e","#005355")) +
  scale_y_continuous(limits = c(0,250), breaks = seq(0,250, by = 50)) +
  labs(
    y = "mujeres cada 100 varones",
    x = "grupos de edad"
  ) +
  theme_bw() +
  theme(legend.position = "none")

ggsave(filename = "graficos/ind_feminidad.png", plot = ind_feminidad, width = 20, height = 10, units = "cm") 
```


## Población en viviendas particulares en edad jubilatoria por tipo de cobertura de salud según sexo registrado al nacer y grupo de edad. Total del país. Año 2022 

```{r}



cob_salud <- read.xlsx("data/datos_tp.xlsx",sheet = "cob_salud") %>% 
  select(1,2, 7:9) %>% 
    pivot_longer(cols = c(pp_obrasocial, pp_estatal, pp_notiene), 
               names_to = "cobertura", 
               values_to = "porcentaje") %>% 
  mutate(porcentaje = round(porcentaje,1),
         cobertura = case_when(cobertura == "pp_obrasocial" ~ "Obra social o prepaga (incluye PAMI)",
                               cobertura == "pp_estatal" ~ "Programas o planes estatales de salud",
                               cobertura == "pp_notiene" ~ "No tiene")) %>% 
  filter(grupo_edad != "total")



  cob_salud$grupo_edad <- factor(cob_salud$grupo_edad,
                        levels = c("60-64","65-69","70-74","75-79",
                                   "80-84","85-89", "90-94", "95-99", "100 y más"))
  
  cob_salud$cobertura <- factor(cob_salud$cobertura,
                        levels = c("Obra social o prepaga (incluye PAMI)","Programas o planes estatales de salud","No tiene"))

cob_salud_2022 <- ggplot(cob_salud , aes(y = grupo_edad, x = porcentaje, fill = cobertura)) +
  geom_col(position = "stack") +  # Las barras se apilan una sobre otra
  scale_fill_manual(values = c("#7fa19e", "#005355", "#f0a1b7")) + # Colores personalizados
  facet_wrap(~sexo) +  # Facetas por sexo
  scale_y_discrete(limits=rev)+
  labs(
    x = "porcentaje",
    y = "Grupo de Edad",
    fill = "cobertura de salud"
  ) +
  theme_bw() +
   theme(legend.position = "bottom",
         legend.title = element_blank())  

ggsave(filename = "graficos/cob_salud_2022.png", plot = cob_salud_2022, width = 20, height = 10, units = "cm") 
```

## Distribución porcentual de las jubilaciones del sistema integrado previsional, por sexo y adhesión a moratoria. Total del país. Años 2018-2023.

```{r}

bess <- read.xlsx("data/datos_tp.xlsx", sheet = "bess-1")
gbess <- bess %>% 
  filter(ano %in% c(2018:2023)) %>% 
  mutate(pp_con_v = round(con_moratoria_v/total_v*100,2),
         pp_sin_v = round(sin_moratoria_v/total_v*100,2),
         pp_con_m = round(con_moratoria_m/total_m*100,2),
         pp_sin_m = round(sin_moratoria_m/total_m*100,2)
         ) %>% 
  select(1, 8:11) %>% 
  pivot_longer(cols = c(2:5),names_to = "porcentaje", values_to = "value") %>% 
  mutate(sexo = case_when(porcentaje %in% c("pp_con_m","pp_sin_m") ~ "mujeres",
                          TRUE ~ "varones"),
         jubilacion =  case_when(porcentaje %in% c("pp_con_m","pp_con_v") ~ "con moratoria",
                          TRUE ~ "sin moratoria")
         )


previsional_anses <- ggplot(gbess, aes(sexo, value, fill = jubilacion))+
  geom_col() +
  facet_wrap(~ ano, nrow = 1) +
  #coord_flip() +
  #scale_fill_brewer(palette = "Set2") +
  scale_fill_manual(values = c("#297373", "#f0a1b7")) +
  theme_bw() +
  theme(
    legend.position = "bottom"
  ) +
  geom_text(aes(label = value, group = jubilacion), 
            position = position_stack(vjust = 0.5), 
            size = 3, colour = ifelse(gbess$jubilacion == "con moratoria", "white", "black")) +
  labs(
    x = " ",
    y = "porcentaje",
    fill = "percepción jubilatoria")
ggsave(filename = "graficos/previsional_anses.png", plot = previsional_anses, width = 20, height = 10, units = "cm") 
```


